臺灣高等法院高雄分院刑事判決　　 93年度上更(二)字第348號
　　上　訴　人
　　即　被　告　甲○○
　　　　　　　　　　　　之1
　　選任辯護人　洪文佐律師
上列上訴人因偽造文書等案件，不服臺灣屏東地方法院88年度訴
字第370 號中華民國89年1 月27日第一審判決（起訴案號：臺灣
屏東地方法院檢察署84年度偵字第2476號），提起上訴，經判決
後，由最高法院第2 次發回更審，本院判決如下：
      主  文
原判決撤銷。
甲○○行使偽造私文書，足以生損害於他人，處有期徒刑陸月，
如易科罰金，以參佰元折算壹日。偽造之丁○○、丙○○、乙○○○之印章各壹個、承買人庚○○之不動產買賣契約書上偽造之
丁○○、丙○○、乙○○○之印文各拾個、偽造之丁○○、丙○○、乙○○○署押各壹個、偽造之己○○署押貳個均沒收。
      事  實
一、甲○○因與黃三梅（已歿）約定共同出資購買丁○○、丙○○、乙○○○所共有坐落屏東縣恆春鎮○○段278 ─2 、27
    8 ─9 號土地（下稱系爭土地），甲○○乃於民國（下同）
    81年9 月25日與丁○○、丙○○、乙○○○委託之代理人戊○○簽訂不動產買賣契約書，約定以每坪新台幣（下同）1
    萬5000元價格購買系爭土地，價金共3 千6 百28萬5000元。
    詎甲○○為賺取差價，竟於81年9 月29日，在友聯塑鋼股份
    有限公司（下稱友聯塑鋼公司，設高雄市○○區○○路317
    號10樓之1）利 用不知情之黃紫桂製作出賣人丁○○、丙○○、乙○○○、出賣人代理人己○○、承買人庚○○（黃三
    梅之子）、立會人己○○、土地價格每坪3 萬元、總價為7
    千2 百57萬元之不動產買賣契約書（下稱系爭契約書），而
    偽造不動產買賣契約書私文書，並在系爭契約書上偽造丁○○、丙○○、乙○○○之署押各1 個及己○○之署押2 個，
    再利用不知情之已成年友聯塑鋼公司職員於某不詳時間，至
    某不詳刻印店，委請不知情之成年刻印者偽造丁○○、丙○○、乙○○○之印章各1 個，而後在友聯塑鋼公司持偽造之
    丁○○、丙○○、乙○○○印章蓋用在系爭契約書上，而偽
    造丁○○、丙○○、乙○○○之印文各10個，足生損害於丁○○、丙○○、乙○○○、己○○。其後於某不詳時間、地
    點交付系爭契約書予黃三梅轉由庚○○簽名，用以向黃三梅
    主張土地價格每坪3 萬元，而行使偽造不動產買賣契約書私
    文書，足生損害於丁○○、丙○○、乙○○○、己○○及黃
    三梅。嗣因黃三梅向戊○○求證，始得知上情。
二、案經臺灣屏東地方法院檢察署檢察官偵查起訴。
      理  由
一、訊據上訴人即被告甲○○（下稱被告）否認有偽造不動產買
    賣契約書後行使之犯行，辯稱其並未見過系爭契約書，系爭
    契約書亦非其偽造等語。
二、經查：
    (一)被告與黃三梅（已歿）約定共同出資購買系爭土地，被告
      並於81年9 月25日與系爭土地所有權人丁○○、丙○○、
      乙○○○委託之代理人戊○○簽訂不動產買賣契約書，約
      定以每坪1 萬5000元價格購買系爭土地，價金共3 千6 百
      28萬5000元等事實，已經證人即出賣人代理人戊○○在本
      院、證人即代書黃奕武在原審分別結證明確（見本院94年
      3 月16日言詞辯論筆錄、原審卷第29頁），並有不動產買
      賣契約書、承諾書附卷可稽（見偵查1 卷第11～13頁）。
      又被告就此部分事實亦不爭執，自堪以認定。
    (二)被告於81年9 月29日，在友聯塑鋼公司利用不知情之黃紫
      桂書寫系爭買賣契約書，並在系爭契約書上簽署丁○○、
      丙○○、乙○○○之署押各1 個及己○○之署押2 個，再
      利用不知情之已成年友聯塑鋼公司職員於某不詳時間，至
      某不詳刻印店，委請不知情之成年刻印者偽造丁○○、丙○○、乙○○○之印章各1 個，而後在友聯塑鋼公司持偽
      造之丁○○、丙○○、乙○○○印章蓋用在系爭契約書上
      各10個，其後於某不詳時間、地點交付系爭契約書予黃三
      梅轉由庚○○簽名等事實，有下列可證：
      1.證人黃紫桂在原審及本院前審分別結證稱：「該份契約
        書上除了庚○○之姓名、地址等資料外，其餘手寫之字
        跡均是我在被告辦公室中，由被告口述，由我寫上去的
        ‧‧‧」、「（問：此份買賣契約書手寫部分是否確實
        你所書寫？）是的」、「是我的筆跡沒錯」、「（問：
        是誰叫你寫的？）甲○○，我是81年9 月份去友聯應徵
        業務經理，她是拿一份土地合約書叫我照寫，印章不是
        我蓋的，也不是我刻的，印章是會計還有出納去外面刻
        的，是在甲○○辦公室寫的」、「‧‧‧己○○之地址
        是我寫的，在甲○○辦公室裡她叫我寫的」、「小姐事
        後有我跟我講是張董（指被告）叫她們去刻木章的」、
        「契約書是甲○○拿一張契約書叫我抄寫的，契約書上
        出賣人、出賣人代理人是我寫的，而承買人庚○○則不
        是我寫的，印章據我所知是由甲○○叫會計及出納去刻
        的，本件買賣契約書是在81年9 月29日所寫的‧‧‧」
        等語（見原審卷第96、123 頁、本院上訴卷第86頁反面
        、第87頁反面、第146 頁）。
      2.證人己○○在本院前審結證稱：「出賣人代理人己○○
        的名字及住址都不是我簽寫的，我不認識告訴人及被告
        甲○○等人，亦沒有金錢往來，
        是交通部觀光局的住址」等語（見本院上訴卷第106 頁
        ）。
      3.證人庚○○在原審結證稱：「契約書上的名字及地址均
        是我父親拿給我寫的‧‧‧」、「是我簽的，當時給我
        簽時是原本，名字、住所是我寫的，我寫完就把原本還
        給我父親‧‧‧」、「是在甲○○明華路公司裡面簽的
        ，我父親及被告都在場」等語（見原審卷第29頁反面、
        本院更(一)卷第102 、105 頁）。
      4.證人戊○○在本院結證稱：「（問：你為什麼知道甲○○跟黃三梅合夥？）‧‧‧到29日就是甲○○寫了一個
        偽造的一坪3 萬元拿到黃三梅那邊要跟他拿錢，結果黃
        三梅發覺到不對，那邊的土地沒有那麼貴，然後他就打
        電話找我，我有錄音。」、「（問：黃三梅打電話給你
        怎麼講？）黃三梅他說這塊地是他和甲○○兩人合夥的
        ，他問我賣多少，我說15000 元，他說甲○○寫了一個
        偽造的，連印章都是甲○○自己刻的。」、「黃三梅有
        拿3 萬元的契約書給我看，他打電話叫我來拿，我才拿
        到這個合夥書、收據、買賣契約書，就是每坪3 萬元的
        那個。」、「3 萬元的買賣契約書這是黃三梅影印給我
        的‧‧‧」等語（見本院94年3 月16日言詞辯論筆錄）
        。
      5.原審將系爭契約書影本及證人黃紫桂當庭書寫字跡囑託
        內政部警政署刑事警察局鑑定，經該局依特徵比對法比
        對結果，二者筆跡相符，有該局鑑驗通知書附卷可稽（
        見原審卷第141 、142 頁）。
      6.參以被告於81年7 月間起，確係友聯塑鋼公司之發起人
        之一，並擔任友聯塑鋼公司之監察人，直至85年間9 月
        間，友聯塑鋼公司辦理變更登記，被告始未擔任友聯塑
        鋼公司之監察人，已經原審向經濟部中部辦公室函詢無
        訛，有經濟部中部辦公室88年12月24日經八八中辦三字
        第144142號函附友聯塑鋼公司之登記事項卡等資料在卷
        可佐（見原審卷第144 ─1 ～158 頁），且證人即友聯
        塑鋼公司股東王怡雅在原審結證稱：「當時是聽甲○○
        、李再興提起要組公司，而我便加入‧‧‧」等語（見
        原審卷第181 頁），證人即友聯塑鋼公司股東李再興在
        原審亦結證稱：「（問：甲○○有無參加股東？）她有
        ‧‧‧」、「（問：有無與被告談及籌組友聯公司一事
        ？）有的，她曾提過要投資該公司」等語（見原審卷第
        182 頁），證人莊哲揮在本院前審結證稱：「甲○○是
        股東，張女與外面的關係比較好，張女負責財物監管，
        張女是公司最主要的負責人‧‧‧張女每天都有到公司
        上班‧‧‧張女負責主要業務協調、開支票付貨款，公
        司的支票印鑑大章由張女保管‧‧‧」等語（見本院更
        (一)卷第105 ～106 頁）。再被告於原審對友聯塑鋼公司
        章程上簽名之真正亦未否認（見原審卷第182 頁反面）
        。是均足以佐證證人黃紫桂之證述為真正。
      7.另參諸證人黃紫桂於81年10月1 日至81年10月19日間，
        經由友聯塑鋼公司向勞工保險局投保，此有勞工保險局
        88年12月14日保承字第1025146 號函附投保資料在卷足
        稽（見原審卷第131 頁）。又友聯塑鋼公司為證人黃紫
        桂投保之時間（81年10月1 日）雖在證人黃紫桂製作系
        爭契約書時間（81年9 月29日）之後，然友聯塑鋼公司
        為證人黃紫桂投保之時間（81年10月1 日）與證人黃紫
        桂製作系爭契約書時間（81年9 月29日）僅相距二、三
        日，時間幾乎相吻合，而證人黃紫桂已證稱其於81年9
        月間即任職友聯塑鋼公司，但未及辦理投保等語（見原
        審卷第122 頁反面），再衡諸一般常情，公司因辦理員
        工向勞工保險局投保之行政作業嚴謹、快速與否，將可
        能產生員工任職時間與投保時間不一致之情形，此非無
        可能。從而，尚不得因證人黃紫桂在友聯塑鋼公司之任
        職時間與投保時間不一致，即謂證人黃紫桂證述不實。
        況證人黃紫桂僅於友聯塑鋼公司任職約十餘日，其與被
        告間並無任何恩怨，證人黃紫桂當無干冒偽證之罪責，
        迭次在法院結證稱係受被告指示書立系爭契約書等語，
        而故予誣指被告之理。至證人梁慧珠在本院前審結證稱
        其於88年10月26日陪同被告到庭，未見證人黃紫桂與被
        告打招呼，反見證人黃紫桂與戊○○交談及翻閱資料等
        語（見本院上訴卷第107 頁），但證人黃紫桂與被告是
        否認識，本不得以證人黃紫桂是否與被告打招呼遽以推
        論，而證人黃紫桂與戊○○交談及翻閱資料，亦不得遽
        推論證人黃紫桂在法院之證述不實。另證人莊哲揮在本
        院前審結證稱友聯塑鋼公司有三位小姐，二位擔任會計
        ，一位擔任業務經理，均不記得姓名，不清楚業務經理
        由何人面試，被告有無負責面試沒有印象，亦不清楚業
        務經理與被告間之往來情形等語（見本院更(一)卷第106
        頁），復無從據以證明證人黃紫桂證述不實在。
      互核上情以觀，足認證人黃紫桂證述受被告指示書立系爭
      契約書，應堪信為真正。被告利用證人黃紫桂偽造系爭契
      約書後行使交付黃三梅，應屬無疑。被告辯稱未見過系爭
      契約書，未偽造系爭契約書及行使交付黃三梅等語，乃無
      可採。
    (三)至偽造之81年9 月29日不動產買賣契約書雖未據提出原本
      ，但偽造之81年9 月29日不動產買賣契約書影本經提示證
      人黃紫桂確認，已經證人黃紫桂證述係其書寫明確，而證
      人庚○○亦證稱其係在81年9 月29日不動產買賣契約書原
      本簽名已明，是偽造之81年9 月29日不動產買賣契約書應
      確屬存在，且內容與卷附81年9 月29日不動產買賣契約書
      影本相符，即堪確信。
    (四)被告辯護人請求令證人黃紫桂為測謊鑑定，因證人黃紫桂
      之證述已經明確及可信，已如前述，本院認無令證人黃紫
      桂為測謊鑑定之必要。
    綜上所述，被告偽造系爭契約書後行使，事證明確，犯行堪
    以認定。
三、核被告所為，係犯刑法第216 條、第210 條之行使偽造私文
    書罪。被告利用不知情之黃紫桂偽造私文書，應為間接正犯
    。又被告以一個交付系爭契約書之行為，同時侵害丁○○、
    丙○○、乙○○○、己○○之法益，為想像競合犯，應從一
    重論以行使偽造私文書罪。至被告偽刻丁○○、丙○○、乙○○○之印章後持以蓋用而偽造印文，及偽造丁○○、丙○○、乙○○○、己○○之署押行為，本應各論以偽造印章罪
    及偽造署押罪，但被告偽造印章及偽造署押之行為屬偽造私
    文書之階段行為，再被告偽造私文書後進而行使，其偽造私
    文書之低度行為，已為行使偽造私文書之高度行為所吸收，
    故均不另論偽造印章罪、偽造署押罪、偽造私文書罪。
四、原審以被告罪證明確，予以論罪科刑，固非無見，惟查：(一)
    原判決事實欄就被告偽造系爭契約書、印文、署押之地點及
    被告利用不知情之已成年友聯塑鋼公司職員委請不知情之成
    年刻印者偽造丁○○、丙○○、乙○○○印章等事實，均未
    記載，尚有疏漏。(二)系爭契約書首行記載「出賣人丁○○、
    丙○○、乙○○○（以下簡稱甲方），承買人庚○○（以下
    簡稱乙方），雙方合意對於買賣事宜議定條件如左：‧‧‧
    」，僅係表示出賣人之姓名，尚非署押之意義，原判決認此
    部分亦屬被告偽造之署押而併宣告沒收，即有未洽。(三)被告
    在系爭契約書上共偽造己○○署押2 個及偽造丁○○、丙○○、乙○○○署押各1 個、印文各10個，原判決認被告偽造
    己○○署押1 個及及偽造丁○○、丙○○、乙○○○署押各
    2 個、印文各8 個，即有未當。(四)被告以一個交付系爭契約
    書之行為，同時侵害丁○○、丙○○、乙○○○、己○○之
    法益，原判決未依想像競合關係從一重論以行使偽造私文書
    罪，亦有可議。被告上訴意旨辯稱未犯罪，雖無理由，但原
    判決既有上述可議之處，自應由本院撤銷改判。爰審酌被告
    行為後未坦承犯行，惟念其前未曾犯罪，且被害人黃三梅對
    被告此部分犯行，亦未提起刑事訴訟有本院被告全國前案紀
    錄表在卷足憑，被害人黃三梅於偵查中亦未具狀或到庭陳述
    表示追究之意，被告陳述已與被害人黃三梅達成和解一節，
    應可採取等一切情狀，量處如主文所示之刑，並諭知易科罰
    金之折算標準。再被告所偽造之丁○○、丙○○、乙○○○
    之印章各1 個、系爭契約書上偽造之丁○○、丙○○、乙○○○之印文各10個、偽造之丁○○、丙○○、乙○○○署押
    各1 個、偽造之己○○署押2 個，應依刑法第219 條之規定
    ，不問屬於犯人與否，宣告沒收。至偽造之系爭契約書已經
    被告交付黃三梅，即非屬被告所有，故不宣告沒收，併此敘
    明。
據上論結，應依刑事訴訟法第369 條第1 項前段、第364 條、第
299 條第1 項前段、刑法第第216 條、第210 條、第55條、第
219 條、罰金罰鍰提高標準條例第2 條，判決如主文。
本案經檢察官王登榮到庭執行職務。
中　　華　　民　　國　　94　　年　　3 　　月　　30　　日
                  刑事第九 庭  審判長法　 官  張明松
                                    法　　官  任森銓
                                    法　　官  郭玫利
以上正本證明與原本無異。
如不服本判決應於收受本判決後10日內向本院提出上訴書狀，其
未敘述上訴理由者，並得於提起上訴後10日內向本院補提理由書
狀（均須按他造當事人之人數附繕本）「切勿逕送上級法院」。
中　　華　　民　　國　　94　　年　　3 　　月　　30　　日
　　　　　　　　　　　　　　　　　　　書記官  翁心欣
附錄本判決論罪科刑法條
刑法第216 條：
  行使第210 條至第215 條之文書者，依偽造、變造文書或登載
  不實事項或使登載不實事項之規定處斷。
刑法第210 條：
  偽造、變造私文書，足以生損害於公眾或他人者，處5 年以下
  有期徒刑。
